臺灣高等法院花蓮分院刑事判決　　96年度上重更(三)字第11號
上　訴　人
即　被　告　丁○○
選任辯護人　林國泰律師
上　訴　人
即　被　告　甲○○
指定辯護人　吳明益律師
上　訴　人
即　被　告　戊○○
上　訴　人
即　被　告　乙○○
前列二人共同
指定辯護人　吳秋樵律師 
上列上訴人即被告等因殺人等案件，不服臺灣臺東地方法院中華
民國94年6月28日94年度重訴字第2號第一審判決（起訴案號：臺
灣臺東地方法院檢察署94年度偵字第 388、443、444號），提起
上訴，經判決後，由最高法院第3 次發回，本院更為判決如下：
    主  文
原判決撤銷。
丁○○共同殺人，處無期徒刑，褫奪公權終身。
甲○○共同殺人，處有期徒刑拾肆年，褫奪公權捌年。
戊○○共同殺人，處無期徒刑，褫奪公權終身。扣案之菲律賓Sh
ooters Arms Manufacturing Incorporated廠製ＳＡＭ型口徑零
點肆伍吋制式半自動手槍壹支（含彈匣二個，槍枝管制編號：一
一○二一五五○○二）、口徑零點肆伍吋制式子彈伍顆，及新臺
幣陸萬元，均沒收。
乙○○共同殺人，處有期徒刑拾伍年，褫奪公權捌年。扣案之菲
律賓Shooters Arms Manufacturing Incorporated廠製ＳＡＭ型
口徑零點肆伍吋制式半自動手槍壹支（含彈匣二個，槍枝管制編
號：○○○○○○○○○○）及口徑零點肆伍吋制式子彈伍顆，
均沒收。
    事  實
一、丁○○與林宗皜（另經檢察官提起公訴）兄弟2 人經營信宏
    木屑行，積欠林○○所經營之達一貨運公司運費約新臺幣（
    下同）約600餘萬元；丁○○另向林○○借款，亦積欠約200
    餘萬元，總金額達900 餘萬元。嗣於民國（下同）93年間，
    丁○○因對林○○索討債務方式心生不滿，竟與林宗皜共同
    起意殺害林○○。丁○○於93年12月初某日，在台東縣太麻
    里鄉偶遇甲○○時，即向甲○○表示願出錢僱請他人殺害林
    ○○，並託甲○○找人。同年月中旬某日，甲○○駕車前往
    高雄，途經丁○○所經營之信宏木屑行時，再向丁○○確認
    ，丁○○言明願以250萬元之代價僱用殺手，甲○○因此決
    意找人殺害林○○，乃於前往高雄途中，以電話約綽號「阿
    城」之成年男子陳經成（檢察官追加起訴，由原審通緝中）
    ，至屏東縣崁頂鄉某道路旁碰面，告以有人願以250萬元之
    代價委託殺人，陳經成表示可以受託，但代價要提高至300
    萬元，且須先付一半金額150萬元。甲○○返回臺東後，將
    上情轉達丁○○，丁○○同意上開條件後，即於同年月下旬
    某日晚上7時許，在信宏木屑行交付前金150萬元予甲○○。
    甲○○即攜帶其中90萬元至屏東交付陳經成，其餘60萬元留
    供己用。
二、陳經成收受90萬元後，即基於共同殺人之犯意聯絡，找戊○○殺害林○○，約明戊○○殺人後，可得 150萬元之報酬。
    戊○○決意殺害林○○後，陳經成即於93年12月下旬某日，
    在屏東縣潮州鎮公園內，將自己先前未經許可非法持有之菲
    律賓ShootersArms Manufacturing Incorporated 廠製ＳＡ
    Ｍ型口徑0.45吋制式半自動手槍1支（含彈匣2個，槍枝管制
    編號0000000000）及制式子彈15顆（起訴書誤載為20顆）交
    付戊○○非法持有，以供殺害林○○之用。戊○○復於同年
    12月下旬某日，以均分 150萬元為代價，邀同乙○○參與共
    同行兇，乙○○應允後，戊○○即將陳經成所交付之上開槍
    彈出示乙○○，而後藏放於其所使用之ZG－0586號白色自用
    小客車內，以備槍殺林○○之用。
三、93年12月下旬某日，戊○○駕駛前開小客車至臺東，由甲○○帶路，前往林○○位於臺東縣臺東市○○○路 000號住處
    及臺東縣臺東市○○路0段000號達一貨運公司所在地附近，
    觀察地形環境，確認林○○之長相及座車為00－0000號黑色
    賓士車等情，俾準備下手行兇。嗣戊○○又於94年1月初至
    94 年2月初間，前後4次，駕駛前開小客車攜帶上揭槍彈，
    載同乙○○至林○○住處及達一貨運公司附近觀察，並於某
    日晚上，以小客車需加水為由，至達一貨運公司敲門查看，
    惟均無機會下手而作罷離去。94年2月7日晚上，戊○○復駕
    駛前開小客車攜帶上揭槍彈，載同乙○○至臺東與甲○○會
    面，商談殺害林○○之事。
四、94年2月8日當天上午，甲○○即開始以其0000000000行動電
    話與戊○○之0000000000行動電話彼此多次聯絡告知林○○
    之行蹤。同日上午11時39分10秒，丁○○則以還款為由，以
    其使用之0000000000行動電話，撥打林○○使用之00000000
    00行動電話後，為掌握林○○之行蹤，隨即於同日上午11時
    40分26秒，以其工廠之 000000000市內電話，撥打林宗皜使
    用之0000000000行動電話告知。復於同日上午11時45分18秒
    ，以其0000000000行動電話，撥打林○○之0000000000行動
    電話，佯稱其車子壞掉無法前來，誘騙林○○至其○○○鄉
    ○○村大溪之工廠收款；接著馬上於同日上午11時46分30秒
    ，以其工廠之000000000市內電話，撥打林宗皜之000000000
    0行動電話告知。同日下午2時45分32秒，林○○以其000000
    0000行動電話打給丁○○之0000000000行動電話，聯絡將前
    往其大溪工廠後；丁○○立即在同日下午2時46分30秒以其
    工廠之000000000市內電話，撥打林宗皜之0000000000行動
    電話告知。林宗皜旋於同日下午2時56分20秒，以其之00000
    00000行動電話，撥打000000000市內電話給丁○○，復接續
    於同日下午2時57分25秒，撥打甲○○之0000000000行動電
    話。甲○○隨即於同日下午2時58分48秒以其之0000000000
    行動電話，撥打戊○○使用之0000000000行動電話；又接續
    於同日下午3時0分32秒，以其之0000000000行動電話撥打林
    宗皜之0000000000行動電話；再於同日下午3時1分41秒撥打
    戊○○之0000000000行動電話互為聯絡。林宗皜亦於同日下
    午3時0分51秒，以其之0000000000行動電話撥打000000000
    市內電話給丁○○。林○○於同日下午3時1分16秒，以其之
    0000000000行動電話與丁○○之0000000000行動電話聯絡，
    確定啟程前往大溪其工廠後；丁○○隨即於3時2分25秒，以
    其工廠之000000000市內電話，撥打林宗皜之0000000000行
    動電話告知。林宗皜亦立即於同日下午3時2分53秒以其之00
    00000000行動電話撥打甲○○之0000000000行動電話；甲○○隨即於同日下午3時3分17秒以其之0000000000行動電話撥
    打戊○○之0000000000行動電話。同日下午3時13分28秒，
    戊○○又以其之0000000000行動電話與甲○○之0000000000
    行動電話連絡後，甲○○即於同日下午3時14分27秒撥打林
    宗皜之0000000000行動電話；林宗皜隨即於同日下午3時16
    分39秒以其之0000000000行動電話撥打其工廠之000000000
    市內電話與丁○○連絡；接著又於同日下午3時17分19秒，
    以其之0000000000行動電話撥打甲○○之0000000000行動電
    話聯絡。甲○○隨即於同日下午3時18分49秒以之000000000
    0行動電話聯絡戊○○之0000000000行動電話；復於同日下
    午3時27分14秒與戊○○之0000000000行動電話連絡後；又
    於同日下午3時28分6秒，與林宗皜之0000000000行動電話聯
    絡。同日下午3時35分8秒，林宗皜以其之0000000000行動電
    話，與甲○○使用之0000000000行動電話聯絡後；甲○○隨
    即於同日下午3時51分2秒以其之0000000000行動電話，再與
    戊○○之0000000000行動電話連絡，以確認林○○之行蹤。
    其間戊○○及乙○○即基於與丁○○、林宗皜、甲○○、陳
    經成共同殺害林○○之犯意聯絡，攜帶上開槍彈，由戊○○
    駕駛前開小客車載同乙○○在路邊等候伺機下手殺害林○○
    。同日下午4時許，林○○依約駕車前往大武地區，戊○○
    駕車一路尾隨，途中並超車示意林○○停車，林○○發覺戊○○駕車尾隨，即開往太麻里地區人車較多之處。戊○○見
    狀，乃驅車至臺東縣大武鄉省道臺9線公路424公里往南10公
    尺處等候。同日下午5時20分許，林○○駕車途經上開路段
    時，見戊○○、乙○○2人在路旁等候，乃暫停路邊車未熄
    火，欲行下車究明遭跟蹤緣由。林○○下車後，戊○○、乙○○立即一擁而上，由乙○○持上開槍彈近距離朝林○○連
    開7槍，分別命中林○○之雙手前臂、右腋下以及右腰部各1
    槍、右胸背部3槍，致林○○受有右肘下10公分處入口直徑
    0.8公分、出口1.5×1.0公分；左肘下15公分入口直徑0.5公
    分、出口1.5×1.0公分；右胸背右肩下11公分右肩胛處槍射
    入口處直徑0.8公分；胸骨柄右下方槍傷出口3×2公分、彈
    孔1.5公分；右胸背右肩下20公分右肩胛下方處槍射入口直
    徑0.8公分；左腋下5公分處兩道裂傷1.5×1.0公分、0.5×
    0.3公分；右胸背右肩下26公分右肩胛下方處槍射入口直徑
    0.8公分；右腋下14公分右胸旁槍傷口2.5公分，彈孔射入口
    1.5公分；右髂骨上脊處槍射入口直徑0.8公分等傷害，其中
    右胸背部之槍傷並造成林○○右胸腔積血1200ＣＣ，左胸腔
    積血800ＣＣ之大量出血，致使林○○因出血性休克而當場
    死亡。
五、戊○○、乙○○殺害林○○後，隨即駕車沿臺9線公路往高
    雄方面逃逸，並將上開作案使用之槍彈丟棄於臺東縣○○鄉
    ○○村○○○○之產業道路旁草叢內，戊○○並以行動電話
    通知甲○○完成殺人任務。甲○○轉告丁○○，丁○○乃在
    94 年2月10日或11日，將尾款中部分款項60萬元交由林宗皜
    在太麻里火車站交給甲○○，再由甲○○轉交予戊○○，戊○○再將其中20萬元交予乙○○。
六、嗣經臺東縣警察局大武分局、臺東縣警察局刑警隊及內政部
    警政署刑事警察局人員循線查悉上情，由戊○○帶同警方人
    員至屏東縣鹽埔鄉○○村0○0號後方養蝦池旁貨櫃屋旁，起
    出作案時所用並於案發後改懸車牌號碼0000─00號白色自用
    小客車一輛，並帶同警方人員至臺東縣大武鄉○○村○○○
    山區產業道路草叢內扣得作案用之制式手槍1支、尚未擊發
    之制式鉛質彈頭子彈3顆及銅質彈頭子彈5顆，且扣得戊○○
    犯罪所得尚未花費完畢之6萬元。
七、案經林○○之配偶丙○○訴由臺東縣警察局大武分局報請臺
    灣臺東地方法院檢察署檢察官偵查起訴。
    理  由
壹、程序方面：
一、共同被告在偵查中所為之陳述，既然是針對被告自己所涉及
    之犯罪事實進行陳述，性質上就是自白，就應該適用自白任
    意性之證據法則，不因為檢察官告知是以證人地位訊問有關
    被告自己之犯罪事實，就轉變成為證人之陳述。因此檢察官
    或司法警察如針對有關被告自己犯罪事實進行訊問時，就必
    須適用自白之證據法則，而需告知刑事訴訟法第95條之權利
    ，並全程錄音，在訊問時也必須確保被告自白是出於任意性
    等，如司法警察違反上述規定，依照刑事訴訟法第158條之2
    第2項規定，原則上無證據能力，惟如證明其違背並非出於
    惡意且自白出於自由意志者，例外地有證據能力。本案檢察
    官在偵查中以證人身分詢問上訴人即被告（以下簡稱被告）
    等人，雖未告知得拒絕證言，然已告知刑事訴訟法第95條所
    規定之權利，且所述內容也均係有關被告自己犯罪之事實，
    被告都也沒有主張任何遭到詐欺脅迫等非出於任意性之情形
    ，該等陳述即有證據能力。
二、被告甲○○於原審準備程序時抗辯在警詢時之陳述係遭警員
    誘導及脅迫之不正方法所致，且警詢筆錄與其陳述亦有不符
    之情形，惟嗣後在原審審理時即不再爭執此部分。且被告甲○○於偵查中已向檢察官供承警詢所言均屬實在，又於檢察
    官向法院聲請羈押時，在訊問所為之陳述亦與警詢所供相符
    ，並於偵查、原審以及本院訊問時均未抗辯有遭警不正方法
    訊問之情形，故認其所為之刑求抗辯並不可採，合先敘明。
三、證人林宗皜於警詢時所為之陳述，雖係被告以外之人在審判
    外之陳述，但檢察官、被告及辯護人均同意該陳述內容作為
    本案之證據，故亦有證據能力。
四、報驗書、現場勘察報告雖然針對本案所作成，並非屬具有例
    行性之特性文書，但因為勘察報告內容包含從現場採取之諸
    多事證，且經過製作勘察筆錄之警員吳仲明到庭作證（原審
    卷269 頁），已經屬於吳仲明證言之一部分，並非傳聞證據
    ，自具有證據能力。
五、辯護人就共同被告乙○○以證人身分進行主詰問時，以其在
    警詢中所言對其詰問（原審卷230頁），並未針對待證事項
    行之；檢察官就本案共同被告乙○○以證人身分進行反詰問
    時，要求證人在審判中確認偵查中之回答是否真確（原審卷
    235頁以下），並未針對主詰問中所顯現之事項或相關事項
    詰問，均就被告乙○○是否曾經在警詢中或偵查中為該陳述
    詰問，而非針對證明有關犯罪事實之待證部分進行詰問，兩
    造所進行詰問程序就此部分，違反刑事訴訟法第166條之1、
    之2之規定；另對於證人丁○○進行詰問亦同此情形（原審
    卷262頁以下），均應撤銷。
貳、實體方面：
一、訊之被告丁○○固坦承因對被害人林○○索討債務方式心生
    不滿，而於93年12月中旬向被告甲○○表示願出錢僱人教訓
    被害人等情；惟否認有殺人犯行，辯稱：當初伊拿 150萬元
    給甲○○，是要請他找人教訓林○○，並沒有要殺死林○○
    之意思云云。被告甲○○雖坦承是被告丁○○出錢請伊僱人
    教訓被害人，伊再轉告綽號「阿城」之陳經成，且曾帶被告
    戊○○至被害人住處、貨運行查明地形等情；惟亦否認有殺
    人犯行，辯稱：伊僅轉達丁○○之意思給阿城，跟阿城講說
    要教訓林○○一下，並不清楚事情經過云云。被告戊○○坦
    承扣案之制式手槍及子彈係於93年12月底，在屏東縣○○鎮
    公園由陳經成所交付，甲○○曾帶伊至被害人林○○住處、
    貨運行查看地形，伊於案發當日將制式手槍、子彈交給乙○○等情，並為認罪之陳述。被告乙○○則坦承持扣案之制式
    手槍、子彈射擊被害人林○○致死之事實，並為認罪之陳述
    。
二、經查：
（一）被告4人對於被告丁○○有委請被告甲○○找人教訓林○○、甲○○找到綽號阿城之陳經成，轉而找到被告戊○○
      及乙○○，被害人林○○確實在前述時地遭到被告乙○○
      槍擊死亡，被告丁○○有交付款項給甲○○等情，均坦承
      不諱。並有解剖照片、相驗屍體證明書、法醫師鑑定書（
      相驗卷22頁以下）、解剖報告（相驗卷60頁）、甲○○之
      復華銀行存摺（聲搜卷26頁）、被告戊○○之車輛在案發
      當天超速行駛之照片（勘察卷56頁）、案發現場所採集之
      檳榔渣、煙蒂之DNA與被告戊○○相符之鑑驗書等在卷可
      稽。
（二）被告丁○○在原審羈押訊問時自白稱：「起先我沒有要殺
      害他，我要他斷手斷腳。我找阿典，他跟我說斷手斷腳15
      0萬，如果遇到狀況不對，可能更嚴重，就不只這些。開
      價是他先開的，他說如果有死亡就要加到250萬至300萬，
      我就跟他說沒有關係」（聲羈卷30頁）、「後來我同意以
      250萬元至300萬元成交，我先拿150萬給甲○○收受」等
      語（原審卷19頁）。被告甲○○於偵查中亦自白稱：「丁○○先拿150萬給我」、「之後丁○○那邊拿了150萬元後
      ，才覺得為什麼要給那麼多錢，我就問丁○○是不是要給
      林○○死，丁○○說是」等語（見偵查卷42 -50頁）；及
      在警詢及原審訊問時自白稱：「丁○○言明要以新台幣25
      0萬元，託我找人教訓『德嘉明』。當時並沒有說為何教
      訓他，及教訓到何種程度，之後我便駕車前往高雄，途中
      我打電話給我朋友『阿成』（年籍不詳，行動電話000000
      0000）之男子，欲商量丁○○委託我教訓德嘉明的事情，
      並約在屏東崁頂鄉的路上碰面，碰面後我請阿成幫我處理
      丁○○委託我的事，阿成說需要花費300萬，我返回臺東
      之後轉告丁○○，有人答應，但是要300萬元，且要收一
      半價錢（150萬元）丁○○也答應」、「我於93年12月底
      某日晚上8、9時左右，我去信宏木材廠找丁○○，詢問是
      否有要處理『德嘉明』的事情，當時丁○○就拿150萬元
      給我，數日我就拿90萬到屏東給阿成，約1、2日後，我認
      為丁○○支付的金額過高，我便打電話給丁○○問他要教
      訓到什麼程度，丁○○不語，我又追問是否要作到那樣子
      （意即殺死）丁○○說是」（警1卷5、3、4頁）、「我拿
      到150萬元之後，我有打電話問丁○○為何拿那麼多錢，
      是不是要把他殺死，丁○○說是」等語（聲羈卷25頁）。
      其2人上開所述相符，足見被告丁○○出錢請甲○○人教
      訓林○○，意在殺害被害人，非僅是教訓而已。其等所辯
      無殺死林○○之意思云云，殊不足取。
（三）被告戊○○、乙○○在偵查、檢察官聲請羈押之法官訊問
      、及本院，對於其等具有殺人之故意均坦白承認。被告戊○○陳稱：「93年12月阿成跟我說有人要以 150萬殺害林
      ○○，問我是否有人要去做，後來我就找到乙○○跟他說
      有人要出150萬殺害林○○，他說他要做，我跟乙○○說
      對方會出錢及槍枝」等語（聲羈卷14頁）；在偵查中陳稱
      ：「甲○○知道帶我去找林○○就是要把他殺死」、「是
      甲○○要我們去殺的」等語。被告乙○○於警詢時自白稱
      ：「案發前1天戊○○有跟典阿（甲○○）碰面說話，典
      阿說他有1把槍，5發子彈，我問戊○○現在是何情形，不
      是要收會款，為何現在要用到槍，他才說要給他死」等語
      （警2卷1頁以下）；於偵查中亦證稱：「到了案發前1天
      ，戊○○與甲○○碰面之後，我聽到他們說有槍及子彈，
      我才問戊○○不是只有收會款而已，戊○○才告訴我，林
      ○○當抓耙子，又強姦人家的老婆，對方有出150萬要讓
      林○○倒下」（偵1卷36頁）等語。足證被告戊○○、乙○○2人在行兇前，均已經確定是要殺害被害人林○○。
（四）又林○○身上共中7槍，中槍部位分別是雙手前臂各射擊1
      槍、右胸背部3槍、右腋下以及右腰部各1槍，有解剖報告
      附卷可稽（相驗卷60頁）。而槍彈遺留在現場之位置，證
      人即臺東縣警察局鑑識組長吳仲明證稱：「當時撿到6顆
      彈殼，分別散置死者的車子底下1顆，死者的右腳下1顆，
      他躺臥在現場，死者頭的上方1顆，死者左手的左側1顆，
      右腳的右上方1顆，死者汽車左前輪下方1顆，總共6顆，
      依據彈殼散布的位置判斷，應是在不同位置所射擊，且依
      照被害人傷口流血的位置來檢視，手臂有由外往內打，是
      極近距離的射擊，所以左右2個小臂上都有火藥的斑跡，
      依照我初步的研判，是從右手臂開始射擊，再左手臂，因
      在左手臂有瘀青的痕跡，可能被挾持造成，因為人的手臂
      要極近距離射擊才可以穿透手臂，而不會射穿身體，如果
      先射擊背部，所射擊部位，都是重要部位，所以這部分被
      射擊的話，人馬上會死亡，死亡後人的手就會垂下來，所
      以開始應是先射擊右手臂，再左手臂，因為左手臂是被控
      制住的，極近距離射擊右手臂」（原審卷275頁以下）；
      核與證人顏國順醫師於原審所述相符（原審卷279頁以下
      ）。且有吳仲明所製作報驗書及現場勘查報告可參，足證
      乙○○當時持槍槍擊林○○時，是在極近之距離射擊林○○之雙手臂。如果林○○當時是要與乙○○搶槍或者是反
      抗乙○○等人，乙○○因而在混亂間誤擊槍枝，則不可能
      同時擊中林○○雙手臂，也不可能十分整齊地正好擊中在
      林○○左右手臂肘下各約10公分處；如果是混亂中射擊，
      乙○○在擊發之後，理應停止射擊，豈有可能又在比較遠
      之距離分別朝林○○的正面以及背面射擊達5槍之多。被
      告乙○○既然分別在近距離以及遠距離槍擊被害人，而且
      多達7槍，其前所辯出於正當防衛或者是因為林○○反抗
      才誤擊槍枝，實無可採信。
（五）再被告戊○○與乙○○為了完成任務，前後 4次駕車遠從
      高雄來到台東，在甲○○之帶領下，前往林○○住處以及
      公司所在地觀察地形，確認林○○長相以及座車，分別據
      其等供承在卷，核與甲○○所述相符。而在案發當天，被
      告戊○○與甲○○一再以電話聯絡確認林○○之行蹤，有
      通聯紀錄附卷可證（本院上重訴卷89頁以下）。對於當天
      有與戊○○聯絡之通聯紀錄，被告甲○○雖於原審辯稱那
      是與戊○○之女朋友聯絡談車子事情，但當天戊○○是與
      乙○○執行甲○○所委託之任務，豈有可能由女友與甲○○談車子之事，甲○○所述顯非實情。而被告乙○○及戊○○在確認林○○之行蹤後，就駕車一路尾隨，甚至超速
      追趕，證人吳仲明亦於原審證稱有調閱到測速照相，照到
      白色喜美車輛超速行駛（原審卷272頁），且有照片為證
      （警勘察卷56頁），顯見被告乙○○、戊○○對於執行此
      項任務，經過相當周密的計畫，先是探查地形，然後確認
      被害人行蹤長相，接著就是一路尾隨，顯然具有積極完成
      任務槍殺林○○之決心。
（六）乙○○及戊○○執行本件殺人之任務，依照被告丁○○在
      警詢所述：在案發之前總共領了 150萬元，分別在93年12
      月31日從台東區中小企銀太麻里分行領取100萬元，94年1
      月1日再領50萬元，150萬元是由甲○○在93年12月底或94
      年1月初有1天晚上開車到太麻里鄉○○村○○工廠收取（
      警1卷5、3、4頁）。被告甲○○在警詢中稱：93年12月晚
      間到信宏木屑行找丁○○收到150萬元...隔2、3日拿90萬
      元到屏東縣嵌頂交給陳經成（警1卷10頁）；復稱從丁○○收到之錢拿去買汽車、付現金卡費及改造汽車之用（偵
      444卷9頁以下）。且有甲○○在台東○○郵局及台東區中
      小企銀之存摺為證（偵444卷12頁以下），顯見丁○○確
      實在案發之前就已經先付款150萬元。而被告戊○○在警
      詢中稱：約定收150萬元，94年12月間陳經成交槍時，並
      交付20萬元，轉交3萬元給乙○○（警1卷21頁）；在法院
      調查中陳稱行兇前有拿到20萬元（聲羈卷15頁）。及被告
      乙○○在警詢中稱：戊○○說可以分得75萬元，農曆年初
      3（案發後）在高雄縣九區堂火車站前他的車上交給伊20
      萬元（警2卷3頁），復在原審供稱戊○○總共交付22萬5
      千元，其中5000元是先拿，其餘22萬元是事後才拿（原審
      卷232頁）。均足以證明被告戊○○、乙○○在持槍射擊
      林○○之前，均已先收取其中部分報酬。
（七）再戊○○、乙○○除於行兇之前收取部分報酬之外，案發
      後戊○○復透過甲○○向丁○○索取報酬一節，業經被告
      甲○○在警詢中供稱：2月10日晚上戊○○打電話給我，
      要收尾款並追加50到100萬元，我將意思轉達給丁○○知
      道後，丁○○在當天下午4時多就由林宗皜拿60萬元到太
      麻里火車站交款（警1卷10頁）；核與被告丁○○在警詢
      中供稱：在2月10日或11日由林宗皜帶60萬元到太麻里火
      車站交給甲○○（警1卷5、3、4頁）；及林宗皜在警詢中
      供稱：確實有在2月10或11日拿60萬元現金到太麻里車站
      交給甲○○等語（警1卷33頁），均相符合。足以證明戊○○、乙○○在行兇後還向謀議殺人之丁○○、林宗皜收
      取尾款。既然是收取尾款，就表示被告戊○○、乙○○2
      人已完成殺人任務，而不是發生意外。
（八）93年12月下旬某日，戊○○駕駛前開小客車至臺東，由甲○○帶路，前往林○○位於臺東縣臺東市○○○路 000號
      住處及台東市○○路0段000號達一貨運公司所在地附近，
      觀察地形環境，確認林○○之長相及座車為00－0000號黑
      色賓士車等，俾準備下手行兇；嗣戊○○又於94年1月初
      至94年2月初間，前後4次，駕駛前開小客車攜帶上揭槍彈
      ，載同乙○○至林○○住處及達一貨運公司附近觀察，並
      於某日晚上，以小客車需加水為由，至達一貨運公司敲門
      查看，惟均無機會下手而作罷離去；又於94年2月7日晚上
      ，戊○○復駕駛前開小客車攜帶上揭槍彈，載同乙○○至
      臺東與甲○○會面，商談如何動手教訓林○○之事；94年
      2月8日案發當日上午，甲○○即開始以其0000000000行動
      電話與戊○○之0000000000行動電話彼此多次聯絡告知林
      啟明之行蹤等情，業據被告戊○○及乙○○於本院供承屬
      實。又被告丁○○於94年2月8日上午11時39分10秒，以其
      使用之0000000000行動電話，撥打林○○使用之00000000
      00行動電話後，隨即於同日上午11時40分26秒，以其工廠
      之000000000市內電話，撥打林宗皜使用之0000000000行
      動電話；復於同日上午11時45分18秒，以其0000000000行
      動電話，撥打林○○之0000000000行動電話，佯稱其車子
      壞掉無法前來，誘騙林○○至其○○○鄉○○村○○之工
      廠收款；又於同日上午11時46分30秒，以其工廠之000000
      000市內電話，撥打林宗皜之0000000000行動電話；與同
      日下午2時45分32秒，林○○以其0000000000行動電話打
      給丁○○之0000000000行動電話，聯絡將前往其○○工廠後；
      丁○○立即在同日下午2時46分30秒以其工廠之000000000
      市內電話，撥打林宗皜之0000000000行動電話，林宗皜旋
      於同日下午2時56分20秒，以其之0000000000行動電話，
      撥打000000000市內電話給丁○○，復接續於同日下午2時
      57分25秒，撥打甲○○之0000000000行動電話；甲○○隨
      即於同日下午2時58分48秒以其之0000000000行動電話，
      撥打戊○○使用之0000000000行動電話；又接續於同日下
      午3時0分32秒，以其之0000000000行動電話撥打林宗皜之
      0000000000行動電話；再於同日下午3時1分41秒撥打戊○○之0000000000行動電話，林宗皜亦於同日下午3時0分51
      秒，以其之0000000000行動電話撥打000000000市內電話
      給丁○○。及林○○於同日下午3時1分16秒，以其之0000
      000000行動電話與丁○○之0000000000行動電話聯絡，確
      定啟程前往大溪其工廠後；丁○○隨即於3時2分25 秒，
      以其工廠之000000000市內電話，撥打林宗皜之000000000
      0行動電話；林宗皜立即於同日下午3時2分53秒以其之000
      0000000行動電話撥打甲○○之0000000000行動電話；甲○○隨即於同日下午3時3分17秒以其之0000000000行動電
      話撥打戊○○之0000000000行動電話；同日下午3時13 分
      28秒，戊○○以其之0000000000行動電話與甲○○之0000
      000000行動電話連絡後；甲○○又於同日下午3時14 分27
      秒撥打林宗皜之0000000000行動電話；林宗皜隨即於同日
      下午3時16分39秒以其之0000000000行動電話撥打其工廠
      之000000000市內電話與丁○○連絡；接著又於同日下午3
      時17分19秒，以其之0000000000行動電話撥打甲○○之00
      00000000行動電話聯絡；甲○○隨即於同日下午3時18 分
      49秒以之0000000000行動電話聯絡戊○○之000000 0000
      行動電話；復於同日下午3時27分14秒與戊○○之0000000
      000行動電話連絡後；又於同日下午3時28分6秒，與林宗
      皜之0000000000行動電話聯絡；同日下午3時35分8秒，林
      宗皜以其之0000000000行動電話，與甲○○使用之000000
      0000行動電話聯絡後；甲○○隨即於同日下午3時51分2秒
      以其之0000000000行動電話，再與戊○○之0000000 000
      行動電話連絡等情；除有卷附之通聯紀錄外，被告丁○○
      、甲○○、戊○○及證人林宗皜於本院審理時亦均不爭執
      。足見丁○○、林宗皜、甲○○、戊○○等人於94年2月8
      日案發當天槍殺林○○之前，除丁○○與林○○間有多通
      電話聯繫外，其等彼此間亦有多次且密集之來回通話。
（九）被告丁○○雖於本院前審辯稱其與林○○之多通電話，可
      能是林○○要伊去其公司，其與林宗皜之多通電話有幾通
      是要林宗皜把車子開回來，伊要用車子，有幾通是與林宗
      皜聯絡家裡要辦年貨之事云云。證人林宗皜亦證稱94年 2
      月8日當天上午伊去太麻里及臺東買年貨，下午 2、3點才
      回到家，其間丁○○有打電話催伊回去，說他要用車，且
      要伊買哪些年貨，伊打電話給丁○○是問伊要買什麼年貨
      ；伊與甲○○多通電話是與他談要跟他買汽車零件之事云
      云。被告甲○○雖亦辯稱林○○之行蹤不是伊跟戊○○說
      的，伊跟林宗皜之多通電話是為了買車子討價還價；跟戊○○之多通電話是要買車子之事，還有戊○○問伊為何找
      不到被害人云云。惟被告戊○○於本院前審已供陳94年2
      月8日當天林○○之行蹤都是甲○○告訴伊，有1、2通是
      談汽車零件之事，大部分都是講林○○之行蹤等語；及被
      告乙○○亦在本院前審供明甲○○與戊○○之電話都是在
      講林○○當時之行蹤等語。而被告甲○○於本院前審準備
      程序時亦已供陳對於林○○被殺之前後過程跟伊有關之部
      分，伊沒有意見等語。再從案發當天被告丁○○、林宗皜
      、甲○○、戊○○間彼此來回多次且密集之電話聯絡過程
      ，已可清楚看出丁○○是透過林宗皜將林○○之行程通知
      甲○○，再由甲○○將林○○之行程通知戊○○，以便利
      戊○○及乙○○伺機持陳經成所提供之槍彈動手。又信宏
      木屑行之收款、付帳等事務，係由林宗皜掌管，業據證人
      達一交通公司會計許佳玲於本院前審供稱明確；而案發後
      林宗皜復於94年2月10或11日拿60萬元現金尾款到太麻里
      車站交給甲○○一節，亦據被告丁○○、林宗皜、甲○○
      、戊○○等供承無訛。足認本件殺人犯行，被告丁○○、
      甲○○、戊○○、乙○○及未到案之陳經成、林宗皜均參
      予計劃及實施。被告丁○○所辯其與林宗皜之多通電話有
      幾通是要林宗皜把車子開回來，有幾通是與林宗皜聯絡家
      裡要辦年貨之事；及被告甲○○所辯林○○之行蹤不是伊
      跟戊○○說的，伊跟林宗皜之多通電話是為了買車子討價
      還價，跟戊○○之多通電話是要買車之事云云，均無非卸
      責之詞，顯不足採。
（十）扣案之槍彈是綽號阿成男子於94年12月間在屏東縣潮州某
      一處公園內交給戊○○，嗣於案發當天由乙○○持以射殺
      林○○者，業據被告戊○○、乙○○供承無訛。上開槍彈
      經送請刑事警察局鑑定結果，認係菲律賓 Shooters Arms
      Manufacturing Incorporatｅd廠製ＳＡＭ型口徑 0.45吋
      半自動手槍，機械性能良好，可擊發同口徑制式子彈，具
      有殺傷力；子彈均係點45吋制式子彈，經試射 3顆，均有
      具殺傷力，此有該局94年 3月14日刑鑑字第0000000000號
      槍彈鑑定書1份在卷可稽。
三、綜上所述，本件事證明確，被告等人之犯行均堪認定。
四、核被告等所為，均係犯刑法第271條第1項之殺人罪；被告戊○○、乙○○另犯槍砲彈藥刀械管制條例第7條第4項之未經
    許可持有手槍罪及同條例第12條第 4項之未經許可持有子彈
    罪。被告 4人就殺人罪部分與陳經成、林宗皜間，有犯意聯
    絡，行為分擔，均為共同正犯；另被告戊○○、乙○○所犯
    違反槍砲彈藥刀械管制條例部分，與陳經成間，有犯意聯絡
    ，行為分擔，均為共同正犯。又被告戊○○、乙○○ 2人一
    行為持有具有殺傷力之制式手槍 1支及制式子彈15顆（被告
    乙○○僅射擊7槍及事後查扣之子彈為8顆，合計應為15顆，
    起訴書誤載為20顆，附此敘明）為想像競合犯，應依刑法第
    55條規定，從一重之未經許可持有制式手槍罪處斷。因被告
    戊○○、乙○○行為後，刑法第55條關於牽連犯之規定，業
    於94年1月7日修正公布刪除，並於95年7月1日施行，被告戊○○、乙○○之犯行，因行為後新法刪除牽連犯之規定，已
    影響行為人刑罰之法律效果，自屬法律有變更，依新法第 2
    條第 1項規定，比較新、舊法結果，仍應適用較有利於被告
    之行為時法律即舊法論以牽連犯（最高法院95年第8次刑事
    庭會議決議參照）；故被告戊○○、乙○○所犯殺人罪及未
    經許可持有制式手槍罪間，有方法目的之牽連犯關係，為牽
    連犯，應依修正前刑法第55條規定，應依從一重之殺人罪處
    斷。
五、原審對被告等論罪科刑，固非無見；惟原判決就被告丁○○
    、甲○○部分，變更起訴法條，依刑法第29條第 2項規定，
    論以教唆殺人罪，顯有未合；又原判決漏未論以被告等與林
    宗皜共犯殺人罪，亦有不當。被告丁○○、甲○○上訴，否
    認有殺人犯意，雖無理由；及被告乙○○、戊○○上訴為認
    罪之陳述，原判決未及審酌，然原判決既有上開違誤，自應
    撤銷改判。爰審酌被告丁○○與被害人林○○素有生意往來
    ，積欠數額龐大之運費及借款未還，僅因對被害人林○○索
    討債務方式心生不滿，即萌殺機，不顧林○○之生命及其尚
    有一家老小有待照料扶養，出錢找人殺害林○○，對於被害
    人及家屬造成永遠無法彌補之傷害，嚴重破壞社會秩序，泯
    滅人性，惡性深重，犯罪後又飾詞狡辯，毫無悔意；被告甲○○與林○○素無怨隙，竟貪圖不法金錢，居間聯繫行兇，
    惡性重大，且犯罪後並未坦承錯誤，態度不佳，惟被告中僅
    甲○○於原審判決後在父母之協助之下，賠償被害人家屬10
    0萬元，稍有補償被害人家屬損害之情；被告戊○○嗣雖已
    於本院認罪，但其曾於92年間犯妨害性自主罪，經法院判處
    有期徒刑1年，緩刑3年，有臺灣高等法院被告前案紀錄表附
    卷可參，素行不佳，亦僅因貪圖不法金錢，即邀同當時尚未
    滿20歲之乙○○殺人，惡性重大；被告乙○○亦因貪圖不法
    金錢，即共同持槍射殺素昧平生之林○○，惡性重大，惟其
    犯罪時甫滿20歲，年輕識淺，且犯罪後首先在本院認罪，並
    供出甲○○確實與乙○○電話中聯絡被害人行蹤，始能確認
    共犯林宗皜有參與本件犯行，對釐清全部案情大有助益，態
    度尚佳等一切情狀，分別量處如主文第2項以下所示之刑，
    及依法宣告褫奪公權。另扣案之菲律賓ShootersArmsManufa
    ct u ring Incorporated廠製ＳＡＭ型口徑0.45吋制式半自
    動手槍壹支（含彈匣2個、槍枝管制編號：0000000000）及
    口徑0.45吋制式子彈5顆均屬違禁物，應依刑法第38條第1項
    第1款之規定，於被告戊○○、乙○○項下宣告沒收；扣案
    現金6萬元為被告戊○○犯罪所得之財物，業經被告戊○○
    供承在案，亦應依刑法第38條第1項第3款之規定，於被告戊○○項下宣告沒收。至扣案之另3顆制式子彈已於送鑑過程
    中擊發，及已擊發之彈殼、彈頭，均已失其為違禁物之性質
    ，不予宣告沒收；及被害人家屬請求對被告等均處以極刑一
    節，因本件一審判決後檢察官並未依被害人家屬請求對被告
    提起上訴，依刑事訴訟法第370條禁止不利益變更原則規定
    ，本院不得諭知較重於原審判決之刑，併予敘明。
據上論斷，應依刑事訴訟法第369條第1項前段、第364條、第299
條第1項前段，槍砲彈藥刀械管制條例第7條第4項、第12條第4項
，刑法第11條前段、第2條第1項前段、第28條、第271條第1項、
第55條、第37條第1項、第2項、第38條第 1項第1款、第3款，修
正前刑法第55條，判決如主文。
本案經檢察官己○○到庭執行職務。
中    華    民    國    96    年    12    月     6    日
                        審判長法  官  何方興
                              法  官  林鳳珠
                              法  官  林德盛
以上正本證明與原本無異。
如不服本判決，應於送達後10日內，向本院提出上訴狀。其未敘
述理由者，並應於提出上訴狀後10日內向本院提出理由狀 (須附
繕本)。
                              書記官  劉妙娘
中    華    民    國    96    年    12    月    6     日
附錄  本判決論罪科刑法條：
槍砲彈藥刀械管制條例第7條
未經許可，製造、販賣或運輸火砲、肩射武器、機關槍、衝鋒槍
、卡柄槍、自動步槍、普通步槍、馬槍、手槍或各類砲彈、炸彈
、爆裂物者，處死刑、無期徒刑或7 年以上有期徒刑；處徒刑者
，併科新台幣3千萬元以下罰金。
未經許可，轉讓、出租或出借前項所列槍砲、彈藥者，處無期徒
刑或 5 年以上有期徒刑，併科新台幣 1 千萬元以下罰金。
意圖供自己或他人犯罪之用，而犯前二項之罪者，處死刑或無期
徒刑；處徒刑者，併科新台幣 5 千萬元以下罰金。
未經許可，持有、寄藏或意圖販賣而陳列第1 項所列槍砲、彈藥
者，處5年以上有期徒刑，併科新台幣1千萬元以下罰金。
第1項至第3項之未遂犯罰之。

槍砲彈藥刀械管制條例第12條
未經許可，製造、販賣或運輸子彈者，處1年以上7年以下有期徒
刑，併科新台幣500萬元以下罰金。
未經許可，轉讓、出租或出借子彈者，處6月以上5年以下有期徒
刑，併科新台幣300萬元以下罰金。
意圖供自己或他人犯罪之用，而犯前2項之罪者，處3年以上10年
以下有期徒刑，併科新台幣700萬元以下罰金。
未經許可，持有、寄藏或意圖販賣而陳列子彈者，處5 年以下有
期徒刑，併科新台幣300萬元以下罰金。            
第1項至第3項之未遂犯罰之。

刑法第271條
殺人者，處死刑、無期徒刑或 10 年以上有期徒刑。
前項之未遂犯罰之。
預備犯第 1 項之罪者，處 2 年以下有期徒刑。